臺灣高等法院刑事判決
109年度上訴字第32號
上  訴  人  臺灣士林地方檢察署檢察官
被      告  沈弗嵐



指定辯護人  本院公設辯護人陳德仁
上列上訴人因被告違反洗錢防制法等案件，不服臺灣士林地方法
院108年度金訴字第103號，中華民國108年11月14日第一審判決
（起訴案號：臺灣士林地方檢察署107年度偵字第18206號），提
起上訴，本院判決如下：
    主  文
上訴駁回。
    理  由
一、本案經本院審理結果，認第一審對被告沈弗嵐為無罪之諭知
    ，核無不當，應予維持，且除將第一審判決書第4頁第1行理
    由欄四(一)所載「第36頁」更正為「第37頁」，第5頁第6行
    理由欄四(二)所載「第124頁」更正為「第125頁」，第5頁
    第12、23行理由欄四(三)所載「吳青海」更正為「吳清海」
    ，第5頁第23、27至28、30行、第6頁第4行理由欄四(三)所
    載「存（單）」均更正為「存（單）摺」外，其餘均引用第
    一審判決書記載之證據及理由（如附件）。
二、檢察官提起上訴，上訴意旨略以：
(一)被告申辦本案元大商業銀行股份有限公司（下稱元大銀行）
    北投分行帳號00000000000000號帳戶（下稱被告元大銀行帳
    戶）並簽收之事實，為證人即元大銀行襄理吳清海（上訴書
    誤載為吳青海）證述屬實，並有元大銀行帳戶存（單）摺【
    上訴書誤載為存（單）】、晶片卡及各項業務密碼函領取簽
    收單附卷可佐。又被告申辦帳戶之目的，係為製造金流假象
    ，以利被告申辦其他財務文件、信用證明使用，並無實際支
    付薪資本意之事實，為證人廖于傑證述明確，並為被告當庭
    所不爭執，足認被告於開戶時，即有將帳戶供他人使用之意
    ，其主觀上應具有幫助詐欺及洗錢之不確定故意。原審未察
    ，逕為無罪判決，判決容有違誤。
(二)原判決認事用法既有違誤，請將原判決撤銷，更為適當合法
    之判決云云。
三、本院之判斷
(一)檢察官雖主張被告申辦帳戶之目的，係為製造金流假象，以
    利被告申辦其他財務文件、信用證明使用，並無實際支付薪
    資本意之事實，為證人廖于傑證述明確，並為被告當庭所不
    爭執，足認被告於開戶時，即有將帳戶供他人使用之意，其
    主觀上應具有幫助詐欺及洗錢之不確定故意云云。然查：被
    告申辦前開元大銀行帳戶之時間為民國105年2月24日，業據
    被告自承明確，並有元大銀行作業服務部108年3月8日元作
    服字第1080010548號函及檢附資料、108年4月9日元作服字
    第1080019449號函及檢附資料、元大銀行北投分行108年8月
    29日元北投字第1080000802號函及檢附資料等在卷可考（見
    偵字第18206號卷第151至161、185至195頁、金訴字卷第67
    至75頁）。又告訴人黃元億受露天拍賣網站帳號「vanmcadb
    」、LINE通訊軟體暱稱「海晶」之人詐騙時間為107年8月24
    日18時16分許，匯款時間為107年8月25日23時17分、23時50
    分許，亦據證人即告訴人於警詢及偵查證述明確，且有元大
    銀行帳戶客戶基本資料維護表、客戶往來交易明細、告訴人
    所購買之記憶體照片、匯款明細截圖照片、露天拍賣網站訊
    息截圖照片、LINE通訊軟體截圖照片、露天拍賣對話紀錄、
    LINE通訊軟體對話紀錄、存摺照片、元大銀行107年12月21
    日元銀字第1070013589號函及檢附資料等存卷可憑（見偵字
    第18206號卷第17、19、31至33、35、37、93至103、113至1
    19頁），二者時間業已間隔2年6月；參諸被告元大銀行帳戶
    除於105年4月7日經榮慶汽車有限公司匯入新臺幣2萬5,000
    元薪資，並於105年4月11日遭全額提領外，此後迄告訴人匯
    入遭詐騙款項止，全無任何使用紀錄，此觀卷附元大銀行作
    業服務部108年9月26日元作服字第1080058200號函及檢附資
    料（見金訴字卷第123至125頁）自明，倘被告於申辦帳戶時
    確為製造金流假象，以利其申辦其他財務文件、信用證明使
    用，當無可能僅進出款項各1筆，是揆諸上開被告元大銀行
    帳戶使用情形，顯難認定被告於申辦帳戶時即有幫助詐欺及
    洗錢之不確定故意甚明。
(二)又被告元大銀行帳戶之存摺、提款卡及密碼是否係由被告「
    本人」親自領取，或由被告任職車行之他人以被告印章代領
    ，顯有可疑，自難遽認元大銀行帳戶之存摺、提款卡及密碼
    為被告本人保管使用，並將之交付他人以幫助他人施詐及掩
    飾犯罪所得等節，業經原判決論述甚詳（見原判決第4至6頁
    ）。檢察官雖以證人吳清海之證述及元大銀行帳戶存（單）
    摺、晶片卡及各項業務密碼函領取簽收單等為據，主張被告
    業已簽收上開元大銀行帳戶之存摺、提款卡及密碼云云。然
    查：
　1.參諸證人吳清海於偵查證稱：「（問：是否能確定當初交給
    本人？）時間久了，我忘記了……」等語（見偵字第18206號
    卷第203頁），證人吳清海顯無法確認是否將前開元大銀行
    帳戶資料交予被告「本人」簽收，尚難執該證人之證述，而
    為不利被告認定。
　2.另觀諸卷附元大銀行帳戶存（單）摺、晶片卡及各項業務密
    碼函領取簽收單上僅蓋「沈弗嵐」印章，並無被告本人簽名
    ，而與被告同批行外辦理開立元大銀行帳戶之其他車行人員
    則均有在存（單）摺、晶片卡及各項業務密碼函領取簽收單
    上簽名領取或同時簽名蓋印領取，有元大銀行108年10月3日
    元銀字第1080009825號函及檢附資料存卷可稽（見金訴字卷
    第183至225、229至271頁），據上，被告是否確已領取元大
    銀行帳戶之存摺、提款卡及密碼，殆有疑問。檢察官徒以前
    詞主張被告業已領取元大銀行帳戶之存摺、提款卡及密碼云
    云，自屬率斷。
(三)綜上，原審以公訴意旨所舉證據資料，尚難認元大銀行帳戶
    存摺、提款卡及密碼為被告保管使用，並將上開資料交予詐
    騙集團，或對此有何知情或同意之情形。被告辯稱其未取得
    元大銀行帳戶存摺、提款卡、密碼等語，堪以採信，無從認
    定被告有何幫助詐欺或洗錢之主觀犯意或客觀犯行，要難以
    前開罪名相繩，此外復無其他積極證據足認被告有公訴意旨
    所指犯行，不能證明被告犯罪，而為被告無罪之諭知，業已
    說明其證據取捨之依據及認定之理由，並經本院補充說明如
    上，核無違誤。是檢察官執前詞提起上訴，指摘原判決不當
    ，請求本院撤銷改判云云，乃就原審採證之職權行使徒憑己
    見再為爭執，為無理由，應予駁回。
據上論斷，應依刑事訴訟法第373條、第368條，判決如主文。
本案經檢察官王碧霞提起公訴，檢察官張尹敏提起上訴，檢察官
陳錫柱到庭執行職務。
中　　華　　民　　國　　109 　年　　3 　　月　　25　　日
                  刑事第十八庭  審判長法  官  吳炳桂
                                      法  官  葉乃瑋 
                                      法  官  黃紹紘
以上正本證明與原本無異。
被告不得上訴。
檢察官如不服本判決，應於收受送達後20日向本院提出上訴書狀
，惟須受刑事妥速審判法第9條限制。其未敘述上訴之理由者，
並得於提起上訴後20日內向本院補提理由書(均須按他造當事人
之人數附繕本)「切勿逕送上級法院」。
刑事妥速審判法第9條：
除前條情形外，第二審法院維持第一審所為無罪判決，提起上訴
之理由，以下列事項為限：
一、判決所適用之法令牴觸憲法。
二、判決違背司法院解釋。
三、判決違背判例。
刑事訴訟法第 377 條至第 379 條、第 393 條第 1 款之規定，
於前項案件之審理，不適用之。
                                      書記官  于  誠  
中　　華　　民　　國　　109 　年　　3 　　月　　25　　日
附件
臺灣士林地方法院刑事判決　　　　　　108年度金訴字第103號
公　訴　人　臺灣士林地方檢察署檢察官
被　　　告　沈弗嵐　男　57歲（民國00年00月0日生）
                    身分證統一編號：Z000000000號
                    住○○市○○區○○路000○00號地下1層
                    居臺北市○○區○○路00號3樓之10
上列被告因違反洗錢防制法等案件，經檢察官提起公訴（107 年
度偵字第18206 號），本院判決如下：
    主  文
沈弗嵐無罪。
    理  由
一、公訴意旨略以：被告沈弗嵐明知金融機構帳戶為個人理財之
    重要工具，如提供予不相識之人使用，極易遭人利用作為有
    關財產犯罪之工具，可能使不詳之犯罪集團藉以掩飾或隱匿
    犯罪所得來源、去向，以逃避刑事追訴之用，竟仍不違背其
    本意，而基於洗錢及幫助詐欺之不確定故意，於民國105 年
    2 月24日，在臺北市○○區○○路000 號，由元大商業銀行股份
    有限公司（下稱元大銀行）北投分行行員為其開立帳號0000
    0000000000號帳戶（下稱元大銀行帳戶），並於翌（25
　　）日交付元大銀行存摺、金融卡及金融卡密碼予被告。被告
    遂於當天起至107 年8 月24日晚間6 時16分許止間之不詳日
    時，在不詳地點，以不詳代價，交付上開元大銀行之存摺、
    金融卡、密碼予不詳詐騙集團成員。該詐騙集團取得被告元
    大銀行帳戶存摺、提款卡、密碼後，由該詐騙集團成員之一
　　，於107 年8 月24日晚間6 時16分許，在露天拍賣網站上，
    得知告訴人黃元億要購買電腦記憶體後，先偽以帳號「vanm
 　 cadb」與告訴人取得聯繫，再以LINE通訊軟體之暱稱「海晶
　　」與告訴人聯絡，向告訴人詐以：可以每條記憶體新臺幣（
　　下同）2,100 元之價格，賣56條予告訴人云云，使告訴人陷
    於錯誤，於107 年8 月25日晚間10時50分許，取得上述記憶
    體後，即分別於當天晚間11時17分許、11時50分許，以網路
    ATM 分別轉帳6 萬7,600 元、2 萬元匯入被告元大銀行帳戶
    內。嗣告訴人測試上開記憶體均無法使用，始悉受騙後報警
　　，經警循線查悉上情。因認被告涉犯刑法第30條第1 項前段
　　、第339 條第1 項之幫助詐欺取財罪嫌，及違反洗錢防制法
    第14條第1 項之洗錢罪嫌云云。
二、按犯罪事實應依證據認定之，無證據不得認定犯罪事實。不
    能證明被告犯罪者，應諭知無罪之判決，刑事訴訟法第154
　　條第2項、第301條第1項分別定有明文。次按刑事訴訟法上
　　所謂認定犯罪事實之證據，係指足以認定被告確有犯罪行為
    之積極證據而言，該項證據自須適合於被告犯罪事實之認定
　　，始得採為斷罪資料。且認定不利於被告之事實，須依積極
    證據，苟積極證據不足為不利於被告事實之認定時，即應為
    有利於被告之認定，更不必有何有利之證據。如未能發現相
    當證據，或證據不足以證明，自不能以推測或擬制之方法，
    以為裁判之基礎。又刑事訴訟上證明之資料，無論其為直接
    或間接證據，均須達於通常一般之人均不致有所懷疑，而得
    確信其為真實之程度，始得據為有罪之認定，若其關於被告
    是否犯罪之證明未能達此程度，而有合理性懷疑之存在，致
    使無從形成有罪之確信，即不得遽為不利被告之認定。再按
    檢察官就被告犯罪事實，應負舉證責任，並指出證明之方法
　　，刑事訴訟法第161 第1 項定有明文。故檢察官對於起訴之
    犯罪事實，應負提出證據及說服之實質舉證責任。倘其所提
    出之證據，不足為被告有罪之積極證明，或其指出證明之方
    法，無從說服法院以形成被告有罪之心證，基於無罪推定之
    原則，自應為被告無罪判決之諭知。
三、公訴意旨認被告涉犯幫助詐欺取財、洗錢等罪嫌，係以被告
    之供述、證人即告訴人之指訴、被告元大銀行帳戶開戶資料
　　、客戶往來明細、臺南市政府第三分局受理告訴人遭詐欺案
    現場照片8 張、告訴人與詐騙集團成員於露天拍賣網站、通
    訊軟體LINE之對話紀錄截圖照片5 張等證據，為其主要論據
　　。
四、訊據被告堅詞否認有上揭犯行，辯稱：元大銀行帳戶是我之
    前服務的車行老闆廖于傑幫我辦的，要做薪資轉帳的金流，
    我有簽開戶文件，但後來廖于傑說不滿5 人申辦，元大銀行
    無法辦理，我也沒有拿到元大銀行帳戶的存摺、提款卡等語
　　。經查：
　㈠被告曾於105 年2 月24日，在臺北市○○區○○路000 號之上班
    地點，填寫元大銀行開戶暨相關服務申請書、客戶基本資料
    表等文件，向元大銀行申辦活儲綜合存款帳戶使用等節
　　，業據被告坦承不諱（見臺灣士林地方檢察署107 年度偵字
    第18206 號卷【下稱偵查卷】第139 頁至第141 頁、本院10
    8 年度金訴字第103 號卷【下稱本院卷】第41頁），並有元
    大銀行開戶暨相關服務申請書、客戶基本資料表附卷可查（
　　見偵查卷第153 頁至第161 頁）。又告訴人因在露天拍賣網
    站上，刊登欲購買記憶體之訊息，某真實姓名、年籍不詳、
    於露天拍賣網站帳號為「vanmcadb」之人，即於107 年8 月
    24日晚間6 時16分許，以在露天拍賣網站傳送訊息之方式上
　　，與告訴人聯繫，表示欲出售記憶體，並再以LINE通訊軟體
    暱稱「海晶」，繼續與告訴人聯絡，向告訴人詐稱：有56條
    記憶體可出賣予告訴人云云，告訴人因此陷於錯誤，表示願
    以1 條2,100 元，共11萬7,600 元之價格，購買上開記憶體
　　，並於107 年8 月25日晚間10時50分許，在新北市○○區○○路
    0 段000 號，收受該LINE通訊軟體暱稱「海晶」之人所寄送
    之記憶體後，分別於同日晚間11時17分匯款6 萬7,00 0元至
    被告元大銀行帳戶內，於同日晚間11時50分許匯款2 萬元至
    被告元大銀行帳戶內，嗣告訴人測試上開記憶體均無法使用
    ，始知受騙乙情，亦據證人即告訴人於警詢、偵查時證述明
    確（見偵查卷第7 頁至第11頁、第87頁），並有元大銀行帳
    戶客戶基本資料維護表、客戶往來交易明細、告訴人所購買
    之記憶體照片4 張、匯款明細截圖照片1 張、露天拍賣網站
    訊息截圖照片1 張、LINE通訊軟體截圖照片2 張附卷可參（
    見偵查卷第17頁、第19頁、第31頁至第33頁、第35頁、第36
    頁），是此部分事實，亦堪認屬實。從而，本案應審酌者為
    被告於向元大銀行申辦帳戶後，有無取得該元大銀行帳戶之
    存摺、提款卡及密碼。
　㈡證人廖于傑於本院審理時證述：我之前是計程車車行經理人
　　，名下有17家車行，400 多位司機，被告以前也在我們公司
    租車，當時公司有用員工薪資轉帳為由，找元大銀行人員來
    公司辦理開戶，因為當時元大銀行北投分行剛設立，我們公
    司在銀行一個月進出款項有3,000 萬元到4,000 萬元，元大
    銀行的經理、協理就來拜訪，再加上當時計程車在換錶，有
    6,000 萬元到7,000 萬元的金流，本來要請被告當計程車公
    司的掛名負責人，開帳戶付被告薪水，幫被告做金流，讓被
    告能夠申請信用卡，但被告當時在外面欠錢，信用不好，所
    以馬上把被告換掉負責人職位，當時有匯錢進被告帳戶，但
    錢沒有實際要給被告，後來帳戶也沒有使用；開戶的印章是
    公司集體刻給元大銀行，由元大銀行派人來公司，我們再通
    知司機回來簽名；我不記得到底辦好戶頭後，印章、存摺、
    提款卡有無交給司機，還是給公司保管，因為後來公司倒了
　　，交給一批新的人，相關開戶資料都留在公司，當時辦理這
    部分業務的是會計葉淑芬及我女兒廖偲伃，但廖偲伃我不知
    道居住地址，因為她另案通緝中，從她106 年離開公司以後
　　，我也找不到她等語（見本院卷第94頁至第105 頁、第145
　　頁至第146 頁、第153 頁至第157 頁），核與證人葉淑芬於
    本院審理時證述：我之前在廖于傑的計程車行辦理監理處之
    業務，當時向元大銀行辦理集體開戶案件是廖偲伃承辦，我
    只知道有這件事，細節不清楚等語大致相符（見本院卷第14
    7 頁至第151 頁）。是證人廖于傑為被告開立元大銀行帳戶
    之目的，既僅係為被告製造金流假象，以利被告申辦其他財
    務文件、信用證明使用，並無實際支付薪資之本意，則為避
    免被告私自侵占證人廖于傑匯入元大銀行帳戶之款項，證人
    廖于傑未將元大銀行帳戶存摺、提款卡及密碼交付被告，而
    係自行保管於公司內，尚難謂有違常情。且若元大銀行帳戶
    存摺、提款卡及密碼確實交予被告保管使用，則除證人廖于
    傑為製作金流所匯入款項外，理應有被告其餘使用紀錄，方
    符一般人使用金融帳戶之實態。但依卷附元大銀行作業服務
    部108 年9 月26日元作服字第1080058200號函所附元大銀行
    帳戶開戶迄今客戶往來交易明細所示（見本院卷第123 頁至
    第124 頁），被告元大銀行帳戶於105 年4 月7 日經榮慶汽
    車有限公司匯入2 萬5,000 元薪資後，旋於同年月11日遭全
    額提領，此後迄本案告訴人匯入遭詐騙款項止，全無任何使
    用紀錄，顯與一般人使用金融帳戶之常態不符，則元大銀行
    帳戶之存摺、提款卡及密碼是否確有交予被告保管使用，實
    有疑問。
　㈢又證人即元大銀行襄理吳青海於偵查中固證述：被告元大銀
    行帳戶是我擔任元大銀行北投分行襄理時的業務，當時我有
    與行員一起過去車行見開戶人，行外開戶申辦流程是我們會
    到現場拿身分證跟第二證件，核對本人後，教導怎麼開戶，
    確認留存印鑑樣式，開戶人確認無誤後，會把開戶文件帶回
    分行，開完戶之後，我們會把存摺、提款卡及密碼函帶回車
    行給本人簽收，會有一張簽收回條，簽收回條上蓋印鑑或簽
    名都可以，但我不確定到底是不是交給被告本人等語（見偵
    查卷第201 頁至第203 頁）。但依上開被告開戶暨相關服務
    申請書所示，被告於申辦元大銀行帳戶時，於申請人立約處
    欄位除蓋用印章外，尚有簽立本人姓名（見偵查卷第189 頁
　　），然證人吳青海所提出之該元大銀行帳戶存（單）、晶片
    卡及各項業務密碼函領取簽收單之存戶欄位卻僅有蓋用被告
    之印章（見偵查卷第209 頁）。且依元大銀行108 年10月3
　　日元銀字第1080009825號函所附與被告同批行外辦理開立元
    大銀行帳戶之其他車行人員之開戶暨相關服務申請書、存（
　　單）、晶片卡及各項業務密碼函領取簽收單所示（見本院卷
    第229 頁至第271 頁），其他車行人員若於開戶暨相關服務
    申請書之申請人立約處以簽名方式申請者，則存（單）、晶
    片卡及各項業務密碼函領取簽收單之存戶欄位係以簽名方式
    領取（見本院卷第232 頁、第235 頁、第238 頁、第241 頁
　　、第244 頁、第247 頁、第250 頁、第253 頁、第262 頁、
    第265 頁），但若於開戶暨相關服務申請書之申請人立約處
    以簽名加蓋用印章方式申請者，則於存（單）、晶片卡及各
    項業務密碼函領取簽收單之存戶欄位，亦係同時以簽名加蓋
    用印章方式領取（見本院卷第256 頁、第259 頁、第268 頁
　　、第271 頁），僅有被告之簽收單存戶欄位無被告本人之簽
    名。復參以上開證人廖于傑證稱其車行當時曾為被告代刻印
    章申辦元大銀行帳戶等語，則本案元大銀行帳戶之存摺、提
    款卡及密碼是否係由被告本人親自領取，或其任職車行之他
    人以被告印章代領，顯有所疑問，自難遽認元大銀行帳戶之
    存摺、提款卡及密碼為被告本人保管使用，並將之交付他人
    以幫助他人施詐及掩飾犯罪所得。
五、綜上所述，本案依公訴意旨所舉之證據資料，尚難認元大銀
    行帳戶存摺、提款卡及密碼為被告保管使用，並將上開資料
    交付予詐騙集團，或對此有何知情或同意之情形。被告辯稱
    其未取得元大銀行帳戶存摺、提款卡、密碼等語，尚非無稽
　　，堪予採信。循此，自尚無從認定被告有何幫助詐欺或洗錢
    之主觀犯意或客觀犯行，要難以前開罪名相繩。此外，復查
    無其他積極證據足認被告有公訴意旨所指犯行，揆諸前開法
    律規定，本案既不能證明被告犯罪，即應為其無罪之諭知。
據上論斷，應依刑事訴訟法第301 條第1 項，判決如主文。
本案經檢察官王碧霞提起公訴，檢察官張尹敏到庭執行職務。
中　　華　　民　　國   108    年    11    月    14    日
              刑事第七庭  審判長法  官  蔡明宏
                                法  官  林季緯
                                法  官  李昭然
以上正本係照原本作成。
如不服本判決應於收受送達後10日內向本院提出上訴書狀，並應
敘述具體理由；其未敘述上訴理由者，應於上訴期間屆滿後20日
內向本院補提理由書（均須按他造當事人之人數附繕本）「切勿
逕送上級法院」。告訴人或被害人如對於本判決不服者，應具備
理由請求檢察官上訴，其上訴期間之計算係以檢察官收受判決正
本之日期為準。
                                書記官  程翠璇
中　　華　　民　　國　 108　　年　　11　　月　　15　　日